【裁判字號】    94,上更(二),830
【裁判日期】    950905
【裁判案由】    殺人
【裁判全文】
臺灣高等法院刑事判決             94年度上更(二)字第830號
上  訴  人  臺灣板橋地方法院檢察署檢察官
上  訴  人
即  被  告  甲○○
指定辯護人  陳智義律師
上列上訴人因被告殺人等案件，不服臺灣板橋地方法院89年度重
訴字第29號，中華民國90年2月20日第一審判決（起訴案號：臺
灣板橋地方法院檢察署89年度偵字第5789號、第5790號、第
10181號），提起上訴，判決後，經最高法院第二次發回更審，
本院判決如下：
    主  文
原判決關於甲○○部分撤銷。
甲○○共同殺人未遂，處有期徒刑伍年陸月，車用千斤頂鐵棍壹
支、棒球棍壹支，均沒收。
    事  實
一、甲○○於民國八十九年三月十一日晚間十時許（起訴書誤載
    為三月十二日凌晨零時三十分許），騎機車載女友鍾姍姍返
    回鍾女工作地點即臺北縣永和市○○路○段九號陳志遠所經
    營之「固腰子檳榔攤」（以下簡稱檳榔攤），適丙○○（業
    經本院前審判處罪刑確定）與陳志遠及陳志遠之表哥一同烤
    肉飲酒完畢正欲離去，而丙○○之女友乙○○騎乘機車前來
    接丙○○，此時丙○○拍鍾姍姍臀部一下，引起甲○○不滿
    ，與丙○○在檳榔攤前發生爭執，丙○○乃基於毀損犯意，
    持其所有鋼盔一頂（以下簡稱甲鋼盔）敲破甲○○所有、停
    放於檳榔攤外之車號ＦＬ─九００八號三陽廠牌喜美自用小
    客車之後擋風玻璃（起訴書誤繕為後窗玻璃），致該後擋風
    玻璃完全損壞，足以生損害於甲○○（丙○○毀損罪部分業
    經原審判以罪刑確定）。陳志遠及其表哥聞聲自檳榔攤內出
    來勸架，丙○○與乙○○乃先行返回附近之台北縣永和市○○路三七七號三樓丙○○租屋處。甲○○仍因此事，懷恨在
    心，遂電召宋宗吉（因逃亡由原審通緝中）、游嘉興（業經
    本院前審判決無罪確定）前來助陣，宋宗吉又偕同洪山中（
    由原審判決無罪確定）搭乘計程車同往，游嘉興亦電召廖坤
    政（已經原審判決無罪確定）、胡駿逸，由胡駿逸駕駛車號
    ＧＲ─九七五五號歐寶廠牌自用小客車搭載游嘉興、廖坤政
    前往，眾人齊聚後，甲○○再假稱願談判和解及賠償事宜而
    委由陳志遠邀約丙○○前來檳榔攤，廖坤政則於胡駿逸所駕
    前開車輛內等候。八十九年三月十二日凌晨一時四十分許，
    丙○○擬前往上開固腰子檳榔攤與甲○○、鍾姍姍洽談和解
    賠償事宜，惟得悉甲○○聚集多人在上開檳榔攤前，為防身
    而預藏平日蒐集全長三十二公分之非管制之刺刀一把於右褲
    袋內。丙○○並頭戴另頂迷彩鋼盔（以下簡稱乙鋼盔）赴會
    。甲○○、宋宗吉、胡駿逸，見丙○○及乙○○從檳榔攤對
    面之永和市○○路○段一八七號巷子一出現，欲過永和市○○路○段馬路，才走到馬路中央，甲○○、宋宗吉、胡駿逸
    三人，均明知以棒球棍、車用千斤頂鐵棍等重器毆擊人體重
    要器官之頭部及身體之要害足以使人喪命，三人竟共同基於
    殺人之犯意聯絡及行為分擔，由宋宗吉持甲○○所有之棒球
    棍一支、甲○○持其所有之車用千斤頂鐵棍一支（均未據扣
    案）、胡駿逸則徒手毆擊配合衝向丙○○，以前開重器聯手
    重擊丙○○人體要害之頭部、臉部等身體各處，復拳打腳踢
    ，乙○○為擋護丙○○，抱住丙○○，丙○○因無法使力反
    擊，頭戴之迷彩乙鋼盔因受擊而落地，身體亦隨之倒地，丙○○因所戴迷彩乙鋼盔遭擊落，乃明知以刺刀刺人身體足以
    斃命，仍取出前開預藏之刺刀，予以反擊，且縱發生死亡之
    結果亦不違背其本意，接續揮刀刺殺甲○○、宋吉宗、胡駿
    逸，而向甲○○之腹部及宋宗吉之右前臂、左大腿均各刺一
    刀，胡駿逸身體正面左右腹部各刺一刀 (自足底往上一０七
    公分、在左腹有一處刺創傷二．五公分寬，以及自足底往上
    一一０公分、在右腹有一處寬二．三公分刺創傷)，甲○○
    則受有腹壁穿刺傷併升結腸破裂，宋宗吉受有左大腿及右前
    臂穿刺傷等。宋宗吉遭刺隨即跳開，並高喊：「小心，他有
    刀」，甲○○亦立即跳開，三人均未再攻擊丙○○，胡駿逸
    另因已受傷，且離丙○○較近不及立即閃避，竟立於原地，
    遭丙○○抓住左臂，朝其左背部自足底往上一四六公分處，
    用力直刺一刀（致左背有刺創三．二公分，深入胸腔，於第
    八、九肋間進入經橫膈及於脾臟，再止於第二腰椎處），因
    用力甚猛以致刺刀之刀刃幾已全部刺入。胡駿逸因背部刺創
    大量出血，當場休克倒地。嗣甲○○見遠處警車出現，立即
    偕同宋宗吉駕駛其前開自用小客車、並攜前開車用千斤頂鐵
    棍、棒球棍驅車逃離現場逕行就醫，丙○○則因遭攻擊中不
    慎以刺刀刺傷自己右大腿，而坐於胡駿逸所倒地處之旁等候
    警察到來，並在警員黃柏元到場處理時，在其上開犯行未為
    任何有偵查犯罪職權之公務員已知悉前，不逃避接受裁判而
    當場向警員黃柏元自首坦承刺死胡駿逸等上開事實，並表示
    願受裁判之意。經警扣得現場所遺留丙○○所有供犯罪所用
    非屬管制刀械之刺刀（含刀鞘）一支、丙○○所有非供犯罪
    所用之已凹陷之迷彩乙鋼盔一頂，胡駿逸經送醫救治後，因
    大量出血，旋於同日凌晨二時許不治死亡。
二、案經臺北縣警察局永和分局報請臺灣板橋地方法院檢察署檢
    察官偵查起訴。
    理  由
一、訊據上訴人即被告甲○○固承認於右揭時、地，因丙○○拍
    鍾姍姍臀部及損壞其自用小客車後擋風玻璃後，心生不滿，
    糾集宋宗吉、游嘉興、廖坤政、洪山中、胡駿逸到場，並與
    宋宗吉二人分持車用千斤頂鐵棍、棒球棍各一支毆打丙○○
    之事實，惟否認有何殺人未遂犯行，辯稱：我沒有殺人的意
    思，我被丙○○刺到後才回到車上拿千斤頂云云。然查：
  (一)被告甲○○於警詢時稱：「宋宗吉打他（指丙○○）的頭（
    當時他頭戴鋼盔），我持鐵條（按依被告在偵查中自陳係千
    斤頂鐵棍）打他的肩膀，此時他拿出刀子刺向我，我被刺中
    後就趕快跑到車上」等（見偵字第五七八九號卷第八頁背面
    ），在檢訊中亦稱：「我被丙○○刺一刀且只此一刀；我持
    鐵棍打丙○○右臉，但他戴鋼盔，所以我持鐵棍（即千斤頂
    鐵棍）由下往上打」、「我是持車上的千斤頂棍子」等語（
    見偵字第五七八九號卷第九一頁、第一一○頁、第一六九頁
    背面），在原審亦稱：「（我與宋宗吉走過去時）我手上拿
    車上千斤頂的棍子，是鐵製的，宋宗吉拿木質棒球棒，是我
    叫他拿的；我有拿千斤頂的鐵棍打丙○○的臉，由下往上打
    」等（見原審重訴字第二九號卷一第一三九頁、第一四七頁
    ）。已自承渠夥同宋宗吉分持千斤頂鐵棍及木質棒球棍毆擊
    丙○○之頭臉部。告訴人丙○○在警詢、檢訊時指稱：「第
    二次到達該店外時，對方大約七、八人，其中有一人手持木
    棒，其他二、三人手持鐵條，便往我身上猛打」（見相驗卷
    第五頁反面）、「在我走到路中間，他們人就衝過來，我女
    友抱著我，他們就用棒球棍、鐵條齊打我身上及頭上，陳志
    遠高喊叫他們不要打，他們不聽」（見相驗卷第三十九頁反
    面至第四十頁正面）、「我在過馬路他們就衝過來，拿球棒
    打我頭部，第二下也是打我頭部，我女友抱著我」等語（見
    89年度第5789號偵查卷第94頁正面）、「他們表面騙我去談
    判，實際上準備  鐵條、球棒要置我於死地」（見同偵卷第
    一Ｏ八頁正面），於原審審理時指稱：「我與乙○○一走到
    馬路中間，就聽到有人以台語說：『就是他』，然後就一群
    人衝上來打我，一    直打我頭部，…」、「（你在警局稱
    對方有一人拿木棒，其他二、三人拿鐵條？）我當時只有看
    到長條的東西，有亮的，有黑的，往我頭上打，…我被打之
    後，我女友就抱住我，我們二人站著一起被打」（見原審八
    十九年七月七日訊問筆錄）、「當時是他們先攻擊我，但我
    不知道有幾人。甲○○及宋宗吉先衝上來，後面還有一些人
    跟著衝上來，他們一上來，就先動手，我女友就抱著我。對
    方一上來就全部打我的頭部，宋宗吉是在我側面，．．．宋
    宗吉是第一個攻擊我的」（見原審八十九年七月二十六日、
    同年十月二十日訊問筆錄）等語。核其前、後供詞，警詢中
    稱被毆擊處為「身上及頭上」，而原審訊問中稱被毆擊處則
    全指為「頭部」，前、後供述不一。經本院本審準備程序再
    度訊問時供稱：「因他們的打擊都在我的頭部，所以都在鋼
    盔上面」（見本院本審卷第62頁），與原審之供述相符，是
    故，丙○○被毆擊部位應係「頭部」。而被害人丙○○雖遭
    被告等人以鐵棍、棒球棍毆擊頭部，然依丙○○所稱：「因
    他們的打擊都在我的頭部，所以都在鋼盔上面」（見本院本
    審卷第62頁），因此，被害人丙○○頭部及其他身體部分除
    自承揮刀反擊而不慎傷及自己的大腿外，其並無任何受傷之
    情事。綜上，可認丙○○係指訴被告甲○○夥同宋宗吉等人
    分持鐵條（應係千斤頂鐵棍）及木棒等打渠之頭部。
  (二)證人乙○○亦迭於警詢及偵審時證稱：「我與男友丙○○走
    路過去，走至成功路二段九號對面車道，過馬路之際，對方
    即持棒球棍及木棒衝過來打我男友（此時衝過來三個人，對
    面騎樓上有幾個人）此時我抱著我男友阻止他們發生衝突」
    （見偵卷第二四頁正面）、「丙○○到時他們衝上來就打，
    拿木製棒球棍打，打的丙○○戴在頭上的鋼盔都掉了，打丙○○的人共有四、五人，其中有甲○○、宋宗吉」（見偵卷
    第一二五頁正反面）、「我與丙○○走到馬路中間時，對方
    有七、八人衝過來，我只有看到一支木質的球棒，有無鐵條
    我不知道，因為該處很暗，對方衝過來之後，就直接打丙○○，我擋著丙○○，不讓他們打，但他們還是繼續打，我當
    時是背對著對方，面向丙○○，對方還是用手打丙○○，我
    只知道有球棒往丙○○的頭部打，是何人我不知道，有一點
    高高壯壯胖胖的人拿球棒，…丙○○是站著被打到鋼盔掉下
    來之後，他還被繼續打之後才倒地」（見原審八十九年八月
    八日訊問筆錄）、「我與丙○○就直接過馬路了，對方衝過
    來時後，就分別從檳榔攤旁邊衝過來，及從檳榔攤對面共二
    個方向一起衝過來，我當時有看到宋宗吉從檳榔攤的方向衝
    過來，印象中他是拿棒球棍，我當時是面向檳榔攤的方向，
    「（對方甲○○他們是從二方向過來，前後面都打？）是，
    我與丙○○走到馬路中間，就很多人從二個方向過來」等語
    （見原審九十年一月五日訊問筆錄），證人陳志遠於偵查及
    原審訊問時亦證稱：「丙○○被六、七人圍毆，我有看到打
    他的六、七人拿木棍、鐵條，但我不知道何人拿木棍、鐵條
    」（見相驗卷第三十三頁正面及反面）、「（雙方打鬥時何
    人持鐵條、球棒？）有球棒一支，鐵條一支，何人拿我不知
    道，丙○○與他女友是一方，另一方有六至七人」、「（何
    人先動手？）是甲○○這邊，看到丙○○走到馬路中央，就
    看到人就打，六、七人全部打丙○○，丙○○被打到一半才
    亮刀刺人」、「（為何如此記憶清楚？）因為我拉開雙方不
    讓他們打架，我拉宋宗吉，我沒有特別選宋宗吉拉。而宋宗
    吉跳開說：『他有拿刀』，他是指丙○○，所以我印象中是
    打到一半，丙○○才亮刀」（見偵卷第一一二頁正面至反面
    ）、「（甲○○他們聚集在等丙○○出現時，有無看到甲○○他們有準備工具？）有，有看到木質球棒一支，角鐵二支
    」、「（木質球棒壹支，角鐵二支，在打群架時，是由何人
    拿？）我知道有人拿，但不知道是誰拿，」、「（丙○○出
    現時，甲○○他們這方的人全部都衝上去？）是，他們看到
    丙○○出現時，就直接衝上前去打丙○○，…是甲○○這邊
    的人先動手，…丙○○被五、六個人打之後快打完的時候，
    丙○○才亮出刀子，宋宗吉說丙○○有刀子，丙○○亮刀是
    在他鋼盔被打掉之後，五、六人打丙○○，除了有人拿鐵條
    、有人拿球棒外，其他的人都是徒手打丙○○」（見原審八
    十九年八月八日訊問筆錄）、「角鐵是甲○○這方的人拿的
    ，球棒也是甲○○這方的人拿的」（見原審八十九年九月十
    三日訊問筆錄）等。又證人陳志松亦證稱甲○○他們是亂打
    丙○○，因為乙○○有幫丙○○擋，也有人攻擊丙○○的頭
    部，所以丙○○的鋼盔有掉下來等情。證人陳志偉於偵查中
    證稱：「（丙○○如何刺胡駿逸？）胡駿逸打了丙○○後，
    丙○○倒地起來拿刀刺打他的人，胡駿逸被刺到了，胡駿逸
    就去撿丙○○掉在地上的鋼盔要打丙○○，撿起來後就倒地
    不起等（見偵卷第一五二頁反面、第一五三頁反面），與被
    告甲○○聯合毆擊丙○○之宋宗吉亦稱：被告甲○○手上有
    拿東西，及其自己有拿球棒打丙○○，該球棒為甲○○所有
    的等語，再證人即陳志遠之妻柳青青亦證稱：丙○○及乙○○一出現時，甲○○這方的人就全部衝上前去，角鐵及球棒
    是被告甲○○這邊的人拿的等語（見原審八十九年九月十三
    日訊問筆錄），足見被告甲○○有與宋宗吉、胡駿逸分別以
    車用千斤頂鐵棍、棒球棍、徒手毆擊人體重要器官之頭部及
    身體之要害之行為。
  (三)又查證人乙○○於警詢中指稱：「對方三人衝過來朝被害人
    一陣毆打，其見狀，即抱住被害人。」（見89年度偵字第
    5789 號偵查卷第24頁）；證人陳志遠於偵查中證稱：「乙○○於被害人遭毆打時，在勸架，並擋住被害人不被打」（
    見89年度偵字第5789號第116頁反面）；被害人丙○○於原
    審審理中陳稱：「其與女友站著一齊被打，其女友之刀傷可
    能係其不慎所傷」（見原審卷 (一)第44頁反面、卷 (三)第
    20 頁）；核與乙○○於原審中陳稱：「其僅受有刀傷，但
    不知道是什麼東西傷到，除外全身上下沒有瘀傷」（見原審
    卷 ( 一)第234頁）。而以身體護衛被害人之乙○○何以無
    受傷一事，對此，丙○○供稱：「（乙○○抱住你，為何乙○○沒有受傷？）乙○○抱住我，我就趕快轉身過來把乙○○推開，我背對著前面衝過來的人。」（見本院本審卷第21
    頁）、「（你的女友乙○○當時跟你在一起，除了刀傷外，
    並沒有受到鐵棍、球棒受傷，此點你如何解釋？）因我比乙○○高，所以對方的球棒、木棍都是打在我的鋼盔上，且當
    時乙○○並沒有驗傷，就沒有提出告訴。」（見本院本審卷
    第62頁）等語云云，是故證人乙○○並無受有任何之外傷，
    並予敘明。另外，告訴人丙○○遭被告甲○○、宋宗吉、胡
    駿逸等人毆打時所戴之扣案配有迷彩布之乙鋼盔，經檢察官
    勘驗，有多處凹陷、脫漆，此有檢察官八十九年五月八日偵
    查筆錄附卷足徵（見偵查卷第一九九頁背面），並經原審及
    本院數次訊問時提示前開證物在卷可憑；又扣案雖有兩頂鋼
    盔，但被告丙○○砸車係草綠色，而打架時是迷彩色的之事
    實，為被告甲○○在偵查中供明在卷（見偵字卷第一五四頁
    ），並經證人即命案發生時到場處理之警員張寶琳在偵查中
    結證：當時在現場拾得的鋼盔係有迷彩的無誤（見同偵卷第
    一五四頁反面）。再查本件鋼盔上有凹陷者確係有迷彩布之
    乙鋼盔之事實，並經本院更審時當庭勘驗屬實（見本院上更
    （一）審卷第七四頁）。另被告甲○○又辯稱：上開迷彩鋼
    盔之凹陷應係舊痕並非其等毆擊所致等語。本院再度勘驗該
    頂迷彩布鋼盔，情形為：該頂鋼盔明顯的凹陷有3處，其中
    有1處凹痕有部分生銹；沒有凹陷但漆有剝落部分有3處，此
    有勘驗筆錄可稽（見本院本審卷第38至39頁）。而被害人丙○○陳稱該3處凹陷與3處剝落均係被告甲○○等人於本案以
    器械毆擊其頭部所致。按該頂迷彩布鋼盔係丙○○平時騎乘
    機車時所供戴，依一般常情均會保存其完整性，不致產生如
    同勘驗之明顯凹痕，是被害人丙○○陳稱該3處凹陷與3處剝
    落均係被告甲○○等人於本案以器械毆擊其頭部所致，應屬
    可採。就上開迷彩布鋼盔，有明顯的凹陷有3處，其中有1處
    凹痕有部分生銹；沒有凹陷但漆有剝落部分有3處一事，辯
    護人請求送其他機關鑑定，判斷該鋼盔凹陷、油漆剝落部分
    形成之時間、造成之原因。然查本案犯罪行為時為八十九年
    三月十二日時許，迄今已六年有餘，已難分辨該凹陷究屬本
    案犯罪行為時或犯罪行為前所造成，應無送其他機關勘驗之
    必要。再查被告甲○○於偵查及原審自承持車用千斤頂鐵棍
    毆擊告訴人丙○○，共犯之宋宗吉則亦供承持甲○○所交付
    之棒球棍毆擊丙○○，渠等二人於見警車到來時即先行攜該
    等車用千斤頂鐵棍、棒球棍驅車離開現場，而車用千斤頂鐵
    棍及棒球棍，客觀上持之重力擊打人體之頭部及身體之要害
    部位，足以使人喪命，此為被告甲○○與宋宗吉、胡駿逸所
    明知，其竟與宋宗吉、胡駿逸共同以車用千斤頂鐵棍、棒球
    棍毆擊丙○○之人體之頭部及身體之要害部位，竟將丙○○
    所戴之乙鋼盔打致凹陷，渠等主觀上具有殺人之犯意甚明。
    又告訴人丙○○遭被告甲○○及宋宗吉、胡駿逸等人以前開
    重器重力毆擊，因有被打凹之乙鋼盔保護頭部及以刀揮刺抵
    抗而未被打死。雖其恰因有鋼盔保護頭部要害，而未致死亡
    ，但仍不能認被告甲○○等共同持重器攻擊他人頭、臉部，
    不能發生死亡之可能。又丙○○在看守所之病歷紀錄均為記
    載為被告主訴，左大腿有擦傷，腹部有挫傷，而在新收人犯
    外傷紀錄則係主訴右大腿刺傷 (分別見偵字竹一０一八一卷
    第四、第八頁），並未有看守所之檢查紀錄，有臺灣臺  北
    看守所八十九年七月十八日北所傑衛字第三八八六號函及所
    檢附被告丙○○之病歷表各一份附於原審審理卷內可稽。但
    查被害人丙○○在現場經消防隊護送就醫時除有刀傷外，主
    訴肢體無力，疼痛等情，有臺北縣消防政變出勤紀錄表在卷
    可參（見89偵5789號偵查卷第一四三頁），是其指稱有遭毆
    打一節尚非無憑。雖看守所並無檢查紀錄，但亦有經該所人
    員於八十九年三月十二日、同年月十六日、十九日、二十二
    日、二十五日、二十八日、三十一日、同年四月三日、六日
    、九日、十一日、十四日、十九日、二十七日、同年五月三
    日、十日均投以藥物，復於八十九年四月七日胸部照射Ｘ光
    等情，亦有臺灣臺北看守所前開函件及所附病歷表影本可憑
    ，告訴人丙○○在所內之Ｘ光照射結果，雖顯示並無異常，
    然丙○○於八十九年三月十二日受羈押，迄八十九年四月七
    日始安排照射Ｘ光，時隔將近一個月之久，如非告訴人丙○○身受劇烈痛楚，所內醫師當無予以照射Ｘ光之必要。至於
    看守所病歷上記載被害人丙○○主訴左大腿受有擦傷，惟查
    擦傷應係明顯外傷，而其消防隊送醫時並無該項紀錄，而外
    傷僅係在右腿之刺傷。又經送至三軍總醫院時，亦主訴左大
    腿被砍，但查實係右大腿遭刀刺傷，均有上開消防隊之出勤
    紀錄及被告在三軍總醫院之病歷可參（見89偵5789號偵查卷
    第一三六至一四三頁），顯見被告在投訴時，係有左右不分
    之情形。三軍總醫院之診斷治療既無左大腿擦傷，顯見看守
    所之左大擦傷紀錄，實係右大腿刀傷，此自看守所前開函所
    附之拍立得照片所示尤屬明顯。再查丙○○右大腿雖有穿刺
    傷三．五公分，告訴人丙○○迭於警訊、偵查中已供明僅攜
    帶一把扣案刺刀，被告甲○○及宋宗吉、游嘉興、洪山中均
    否認持有刀械，且甲○○亦供陳打群架時僅有看見一把刀即
    丙○○所持之扣案刺刀（見第五七八九號偵卷第九十頁正面
    ），另證人乙○○、陳志遠、陳志偉、陳志松均證稱僅目擊
    丙○○持有扣案刀械一支，並無其他刀械等情，互核相符。
    而告訴人丙○○於原審亦陳明其上開穿刺傷係因情急之下以
    右手取出放置於右褲袋內之刺刀時，不慎傷及自己與乙○○
    等語在卷（見原審八十九年十一月二十一日訊問筆錄），是
    該穿刺傷並非被告甲○○及宋宗吉、胡駿逸等人所造成，公
    訴人指告訴人丙○○右大腿穿刺傷，係被告甲○○、宋宗吉
    、胡駿逸所造成，容有誤會。又按殺人未遂罪之成立，以有
    戕害他人生命之故意，著手於殺人行為之實行而未發生死亡
    之結果為要件（最高法院四十一年台上字第一三六四號判例
    要旨參照），被告甲○○及宋宗吉、胡駿逸等人共同以車用
    千斤頂鐵棍、棒球棍毆擊丙○○之人體重要器官之頭部及身
    體之要害部位，把丙○○所戴之乙鋼盔打得凹陷，復於告訴
    人丙○○頭戴之乙鋼盔遭毆擊掉落於地，因丙○○持刀抵抗
    ，始未發生死亡之情事，渠等主觀上，具有殺人之犯意甚明
    ，被告甲○○及宋宗吉、胡駿逸等人基於殺人之犯意，共同
    著手實施殺害丙○○之行為，雖未致死亡之結果，自仍應負
    殺人未遂之責，被告  甲○○否認有何殺人之犯意，尚無可
    採，本件此部分之事證明確，被告甲○○之犯行堪以認定。
    被告甲○○聲請調查：臺灣臺北看守所的藥師開出來（給丙○○）的藥方是否為消炎的云云，及請求再傳訊陳志遠、鍾
    姍姍等人，因事證已明，核無必要。
二、按「行為後法律有變更者，適用行為時之法律。但行為後之
    法律有利於行為人者，適用最有利於行為人之法律。」，刑
    法第2條第1項訂有明文。被告行為後，刑法部分條文已於94
    年2月2日修正公布，並自95年7月1日施行，其中修正前刑法
    第28條規定：「二人以上共同實施犯罪之行為者，皆為共同
    正犯。」，修正後刑法第28條規定「二人以上共同實行犯罪
    之行為者，皆為正犯。」，修正後刑法將原來共同正犯之共
    同「實施」犯罪，改為「實行」犯罪，剔除完全未參與犯罪
    相關行為之「實行」的「陰謀共同正犯」及「預備共同正犯
    」，此屬行為可罰性要件之變更，比較法條，以行為後之法
    律有利於行為人。因此本件應依修正後刑法第2條第1項為適
    用之準據，而適用行為後之法律，即修正後之刑法。另原刑
    法第26條前段有關未遂犯處罰之規定移作新法25條第2項，
    對本件被告而言並無有利或不利之情形（本應適用修正前之
    刑法第26條前段）。然綜其全部而為比較，仍以修正後刑法
    較有利於被告，本件應適用修正後刑法之規定，先予敘明。
    核被告甲○○所為，係犯刑法第271條第2項、第1項之殺人
    未遂罪。被告甲○○與宋宗吉、胡駿逸彼此間有犯意聯絡及
    行為分擔，皆為共同正犯。其等基於殺人之犯意聯絡，共同
    以前開工具重力毆擊丙○○，惟未生被害人丙○○死亡之結
    果，為未遂犯，依刑法第25條第2項規定，減輕其刑。
三、原審審理結果就被告甲○○部分據以論罪科刑原非無見。惟
    查：
  (一)原判決於事實欄認定甲○○、宋宗吉、胡駿逸等人見丙○○
    及乙○○從檳榔攤對面之永和市○○路○段一八七號巷子一
    出現，欲過永和市○○路○段馬路，才走到馬路中央，立即
    分持甲○○所有之棒球棍、車用千斤頂棍子各一支（均未據
    扣案）、角鐵二支（係宋宗吉及洪山中二人甫於附近撿拾而
    各依無主物先占規定取得所有權），全部衝向丙○○等，既
    認定胡駿逸有犯意聯絡及行為分擔，但並未論以共同正犯，
    又被告游嘉興尚無其他積極證據足以證明其有參與打鬥或與
    甲○○、宋宗吉、胡駿逸間就殺人未遂部分有何犯意聯絡及
    行為分擔，其犯罪自屬不能證明，此部分自應為被告游嘉興
    無罪之諭知，原判決論以共同正犯，均有未當。
  (二)扣案之角鐵貳支，其中一支係宋宗吉撿拾，其已表明撿拾後
    放著並未用以毆擊丙○○，原判決亦認定宋宗吉係持甲○○
    所有之棒球棍一支、甲○○係持其所有之車用千斤頂鐵棍一
    支，並無積極事證足資證明宋宗吉撿拾之角鐵一支有用以本
    件之犯罪，再另一支角鐵係洪山中所撿拾，原判決既判決洪
    山中無罪，且亦無積極事證足資證明洪山中撿拾之角鐵一支
    有用以本件之犯罪，況宋宗吉及洪山中二人在鐵工廠附近撿
    拾角鐵貳支，並無積極事證可證明其屬無主物，宋宗吉及洪
    山中二人是否有以所有之意思占有，均屬有疑，原判決認
      宋宗吉及洪山中二人各依無主物先占規定取得角鐵貳支之
    所  有權已有未洽，且該角鐵貳支並無事證可證明用以本件
    之犯罪，原判決將該角鐵貳支亦予宣告沒收，同有未合。公
    訴人就被告甲○○部分上訴未具何理由，其此部分之上訴則
    為無理由。被告甲○○上訴仍執陳詞否認犯罪，亦無理由，
    但原判決既有前揭之未洽，仍應由本院將原判決關於甲○○
    部分撤銷改判。審酌被告甲○○僅因細故爭執，即糾眾前來
    滋事，並明知告訴人丙○○已有意道歉賠償，為洽談和解事
    宜而前來，竟仍再次挑起事端，共同分持車用千斤頂鐵棍、
    棒球棍等器物，任意毆擊被害人丙○○，惡性不小，手法惡
    劣，被告甲○○又特意於逃離現場之際，夥同同案共犯宋宗
    吉將犯罪工具車用千斤頂鐵棍、棒球棍攜離現場，以免遭發
    現訴追，其犯後復不知悔悟，及其等犯罪動機、目的、手段
    ，犯罪分工情形等一切情狀，量處有期徒刑伍年陸月。另車
    用千斤頂鐵棍一支、棒球棍一支，雖未扣案，惟係被告甲○○所有，且係其本人及共犯宋宗吉犯本罪所用之物，並無證
    據證明業已滅失，亦依刑法第38條第1項第2款規定宣告沒收
    。扣案角鐵二支，並無事證可證明用以本件之犯罪，亦無證
    據證明係被告甲○○或本件共犯之所有，不得諭知沒收。
據上論斷，應依刑事訴訟法第369條第1項前段、第364條、第299
條第1項前段，刑法第2條第1項、第28條、第271條第1項、第2項
、第25條第2項、第38條第1項第2款，判決如主文。
本案經檢察官周誠南到庭執行職務。
中    華    民    國    95    年    9     月    5     日
                  刑事第四庭審判長法  官 蔡秀雄
                                  法  官 周煙平
                                  法  官 沈宜生
以上正本證明與原本無異。
如不服本判決，應於收受送達後十日內向本院提出上訴書狀，其
未敘述上訴之理由者並得於提起上訴後十日內向本院補提理由書
（均須按他造當事人之人數附繕本）。
                                  書記官 陳雅加
中    華    民    國    95    年    9     月    13    日
附錄：本案論罪科刑法條全文
中華民國刑法第271條
殺人者，處死刑、無期徒刑或 10 年以上有期徒刑。
前項之未遂犯罰之。
預備犯第 1 項之罪者，處 2 年以下有期徒刑。


司法院資訊處製作；財團法人民間司法改革基金會備份。
